【裁判字號】    99,訴,3083
【裁判日期】    991006
【裁判案由】    返還土地等
【裁判全文】
臺灣臺北地方法院民事判決              99年度訴字第3083號
原      告  台灣中油股份有限公司
法定代理人  甲○○
訴訟代理人  陳純仁律師
被      告  乙○○
            丙○○
上一人
訴訟代理人  丁○○
上列當事人間返還土地等事件，本院於民國九十九年九月二十九
日言詞辯論終結，判決如下：
    主  文
被告乙○○應將台北市○○區○○段二小段五七六地號土地其中
如附圖所示即門牌號碼為台北市○○路○段二二四號房屋之基地
即面積為二一點三六平方公尺土地，返還原告，並自民國九十九
年一月十三日起至返還上開土地之日為止，按年給付原告新台幣
壹拾捌萬元。
原告其餘之訴駁回。
訴訟費用由被告乙○○負擔二分之一，其餘由原告負擔。
本判決原告勝訴部分，於原告以新台幣壹佰貳拾陸萬元供擔保後
，得假執行。
原告其餘假執行之聲請駁回。
    事實及理由
一、被告乙○○經合法通知，未於言詞辯論期日到庭，經核無民
    事訴訟法第三百八十六條各款所列情事，爰准原告之聲請，
    對其一造辯論而為判決，先予敘明。
二、原告主張：
（一）原告為座落於台北市○○區○○段二小段五七六地號土地
      （下稱系爭土地）之所有權人，門牌號碼為台北市○○路
      ○段二二四號房屋（下稱系爭房屋）占用系爭土地如附圖
      所示之面積為二一點三六平方公尺土地，業經本院於九十
      五年度重訴字第五六號拆屋還地事件審理期間，現場勘驗
      並測量無訛。原告前將該部分土地前出租予訴外人李煙輝
      ，系爭房屋之處分權人亦為李煙輝。嗣後李煙輝死亡，其
      原與原告就上開土地之租賃關係即由繼承人李婉儀、李靜
      怡、李郁芳、李武勇、李武竹、李武村及李麗卿繼承。之
      後原告對於李婉儀等人訴請調整租金即本院九十八年度重
      訴字第四零一號調整租金案件，而在民國九十九年一月十
      二日李婉儀等人共同具狀表示願意拋棄系爭房屋之處分權
      以及承認渠等與原告間就系爭土地之租賃關係早已不存在
      。故而李婉儀等人就上開土地既然並無租賃權存在。而上
      開土地及系爭房屋本由被告等人占有使用，即由被告丙○
      ○向被告何翟臻承租系爭房屋，現被告丙○○既然已於九
      十九年五月二十二日遷出系爭房屋，並於同年六月二十五
      日與被告乙○○終止就系爭房屋之租賃契約，並將系爭房
      屋遷讓返還被告何翟臻，故原告自得依據民法第七百六十
      五條及第七百六十七條之規定，請求被告乙○○將上開土
      地返還原告。
（二）被告既然無權占用上開土地，而消極減免其應支付使用該
      部分土地之代價，即受有利益，並致原告受有無法就該部
      分土地為使用收益之損害，原告爰依據不當得利之法律關
      係，請求被告連帶返還相當於租金之利益，即如附件所示
      之自八十四年間起至九十八年為止，金額共計新台幣（下
      同）一百四十一萬五千六百七十八元。於被告丙○○遷出
      系爭房屋後，自九十九年起，被告乙○○即應按系爭土地
      九十九年度申報地價即每平方公尺五萬二千三百九十八點
      四元計算，按相當於年息百分之二十五計算，為二十七萬
      九千八百零五元之不當得利，蓋系爭土地為商業用地，自
      應以商業用地之標準計算不當得利。
（三）綜上，原告爰為訴之聲明並求為判決：
    1、被告乙○○應將系爭土地其中如附圖所示系爭房屋所占
       用之基地即面積為二一點三六平方公尺之土地返還原告
       。
    2、被告應連帶給付原告一百四十一萬五千六百七十八元及
       自起訴狀繕本送達被告之翌日起至清償日止，按年息百
       分之五計算之利息，被告乙○○在未返還上開土地期間
       ，每年應給付原告二十七萬九千八百零五元。
    3、原告陳明願供擔保請准宣告假執行。
三、被告丙○○辯稱：被告丙○○雖自八十六年六月二十二日起
    向被告乙○○承租系爭房屋，租約至九十九年六月二十五日
    終止，被告丙○○業已遷出系爭房屋並將之返還被告乙○○
    。而被告丙○○於承租系爭房屋期間，均按月給付租金一萬
    五千元予被告乙○○，換言之，被告丙○○占用系爭房屋與
    座落基地，均已支付對價，並無受有利益可言等語。
四、被告乙○○經合法通知，未於言詞辯論期日到庭，亦未提出
    準備書狀予以答辯。
五、經查：
（一）原告為系爭土地之所有權人，系爭房屋座落於系爭土地上
      如附圖所示之位置，占用系爭土地之面積為二一點三六平
      方公尺。
（二）被告丙○○自八十六年六月二十二日起向被告乙○○承租
      系爭房屋，租約至九十九年六月二十五日終止，被告丙○
      ○業已遷出系爭房屋並將之返還被告乙○○。而被告丙○
      ○於承租系爭房屋期間，均按月給付租金一萬五千元予被
      告乙○○。
（三）原告前以李煙輝無權占用系爭土地而於其上建築系爭房屋
      為由，對李煙輝之際繼承人即李婉儀、李靜怡、李郁芳、
      李武勇、李武竹、李武村及李麗卿等人主張渠等無權占用
      系爭土地其上如附圖所示之系爭房屋座落基地即面積二一
      點三六平方公尺土地，而請求李婉儀等人拆屋還地及給付
      相當於租金之不當得利，即本院九十五年度重訴字第五六
      號拆屋還地事件，經法院以原告與李煙輝間拆屋還地事件
      ，經本院四十九年度民判字第二二五八號、七十五年度訴
      字第五九０九號、台灣高等法院五十年度判字第一七七號
      、七十六年度上字第二二二號、最高法院五十年度台上字
      第一四０九號判決確定原告李煙輝間就系爭土地有不定期
      租賃關係存在，故原告向本院提起返還土地、調整租金事
      件訴訟既然已經確定而具既判力，原告即不得李煙輝之繼
      承人即李婉儀等人，基於同一法律關係為請求，而依據民
      事訴訟法第二百四十九條第一項第七款之規定，裁定駁回
      原告之請求，原告雖對上開裁定提起抗告，仍經台灣高等
      法院以九十七年度抗字第四十八號裁定駁回抗告，原告對
      之提起再抗告，仍經最高法院以九十七年度台抗字第四二
      三號裁定駁回再抗告。
    以上事實，有原告所提出之系爭土地登記謄本（原證一）、
    九十五年度重訴字第五六號拆屋還地事件之九十五年八月二
    十一日勘驗測量筆錄（原證四）各一份與被告丙○○所提出
    之租約一份及照片六張為證，並有本院九十五年度重訴字第
    五六號民事裁定與台北市中山地政事務所九十五年七月二十
    五日中山土字第三八五號土地複丈成果圖各一份在卷可稽，
    而上開民事裁定業已確定之事實，並經本院調閱上開卷宗，
    經核無誤，應可確認。
六、次按確定判決之既判力，固以訴訟標的經表現於主文判斷之
    事項為限，判決理由並無既判力。但法院於判決理由中，就
    訴訟標的以外當事人主張之重要爭點，本於當事人辯論之結
    果，已為判斷時，其對此重要爭點所為之判斷，除有顯然違
    背法令之情形，或當事人已提出新訴訟資料，足以推翻原判
    斷之情形外，應解為在同一當事人就該重要爭點所提起之訴
    訟中，法院及當事人就該已經法院判斷之重要爭點法律關係
    ，皆不得任作相反之判斷或主張，始符民事訴訟上之誠信原
    則，此有最高法院七十三年度台上字第四０六二號裁判要旨
    可資參照，復參以確定判決，除當事人外，對於訴訟繫屬後
    為當事人之繼受人者，亦有效力，民事訴訟法第四百零一條
    第一項前段亦有明文規定。是民事確定判決既然對當事人之
    繼受人具有拘束力，則確定判決理由中，就當事人已經提出
    而法院業已判斷之重要爭點，對於訴訟繫屬後之當事人繼受
    人，本於同一民事訴訟上之誠信原則，法院與當事人之繼受
    人亦不得為相反之判斷與主張。是以法院於原告與李煙輝間
    上開拆屋還地訴訟事件，法院於判決判決之理由中既然認定
    李煙輝為系爭房屋之處分權人，原告與李煙輝間就系爭房屋
    之坐落基地即上開土地有不定期之租賃關係存在，則原告與
    李煙輝之繼承人即李婉儀等人於後訴即本院九十八年度重訴
    字第四０一號請求調整租金事件中，李婉儀等人雖具狀陳稱
    拋棄系爭房屋之處分權，以及承認上開不定期租賃關係早已
    不存在等語，此有原告所提出之九十九年一月十二日書狀一
    份（原證五）為憑，然依據上述說明，李婉儀等人雖可拋棄
    對於系爭房屋之處分權，然就渠等繼承李煙輝與原告間之上
    開不定期租賃關係，既然業經法院於上開確定判決理由中認
    定無峨訛，原告及李婉儀等人仍應受其拘束而不得為相反之
    主張，故李婉儀等人之上開陳述，僅可視為渠等與原告已經
    為合意終止上開定期租賃契約關係，上開不定期租賃契約關
    係失其效力，而不生原告所主張之不定期租賃契約關係自始
    無效或者不存在之效力。
七、承上所述，原告與李煙輝、李婉儀等人就系爭土地之不定期
    租賃關係，應自九十九年一月十二日起終止。復查被告丙○
    ○係向被告何翟臻承租系爭房屋而占用房屋坐落基地，被告
    丙○○於租約終止後業已遷出系爭房屋而將房屋返還被告何
    翟臻，前已認定，衡情被告乙○○對於系爭房屋以及坐落基
    地應具事實上之管領力，即確定與繼續之支配關係，又被告
    乙○○亦未舉證證明其占用上開基地，有何占用之法律上依
    據，按所有人對於無權占有或侵奪其所有物者，得請求返還
    之。民法第七百六十七條第一項前段有明文規定，從而原告
    於其與李煙輝、李婉儀等人之上開不定期租賃契約關係終止
    後，本於所有權人之地位，請求被告乙○○將所占用之如附
    圖所示系爭房屋所占用之基地返還原告，應屬有據。
八、至原告請求被告給付相當於租金之不當得利，就被告丙○○
    部分，被告丙○○雖因向被告乙○○承租系爭房屋而占用基
    地，然被告丙○○對此已經按月給付租金予被告乙○○，則
    對於被告丙○○而言，其占用基地並未受有利益可言。況且
    原告與李煙輝、李婉儀等人之上開不定期租賃契約關係，自
    九十九年一月十二日始生合意終止之效力，在契約終止之前
    ，原告既然將該部分土地出租予李煙輝、李婉儀等人，則對
    於該部分土地得本於租賃關係而為使用、收益者，應為承租
    人李煙輝、李婉儀等人，原告主張其對於土地之使用收益之
    權限受到損害，難謂有據。因此，原告請求被告丙○○給付
    相當於租金之不當得利，為無理由。
九、就原告請求被告乙○○給付相當於租金之不當得利，本於同
    前之說明，其得請求之期間，應自九十九年一月十三日起，
    至被告乙○○返還上開土地予原告之日為止，原告逾越上開
    期間之請求，均屬無據。至被告乙○○應返還之利益，查被
    告乙○○之前出租系爭房屋予被告丙○○，每月租金為一萬
    五千元一事，為原告所不爭執，按不當得利請求權，係以使
    得利人返還其所受利得為目的，非以相對人（損失者）所受
    損害之填補為目的，故與損害賠償請求權不同，此有最高法
    院七十三年度台上字第三三九八號裁判要旨可資參照，是不
    當利益受領人所應返還者，為其受領之利益，並非權利人所
    受之損害。故被告乙○○就出租系爭房屋連同基地，每月可
    獲利一萬五千元，則其占用基地所可以獲得之利益，應不逾
    越每年十八萬元（即每月租金一萬五千元，每年年租金為十
    八萬元），則以此為據，原告主張被告乙○○應返還之利益
    為每年二十七萬九千八百零五元，應屬過高，應減至十八萬
    元為當。
十、綜上所述，原告本於系爭土地所有權人之地位，請求被告乙
    ○○返還上開土地，以及自九十九年一月十三日起至返還上
    開土地予原告之日為止，按年給付原告十八萬元，為有理由
    ，其餘請求，為無理由，應予駁回。
十一、原告陳明願供擔保，請准宣告假執行，就原告勝訴部分，
      經核並無不合，爰酌定相當之金額准許之，就原告敗訴部
      分，其假執行之聲請即失所附麗，應併予駁回。
十二、本案事證已臻明確，原告及被告秋金輝其餘主張與攻擊防
      禦方法，經核均與本案判決結果無影響，爰不一一予以審
      酌，附此敘明。
據上論結，本件原告之訴為一部有理由，一部無理由，依民事訴
訟法第三百八十五條第一項前段、第七十九條前段，第三百九十
條第二項，判決如主文。
中    華    民    國    99    年    10    月    6     日
                  民事第四庭    法  官  匡  偉
以上正本係照原本作成
如對本判決上訴，須於判決送達後20日內向本院提出上訴狀。如
委任律師提起上訴者，應一併繳納上訴審裁判費。
中    華    民    國    99    年    10    月    6     日
                                書記官  巫玉媛

司法院資訊處製作；財團法人民間司法改革基金會備份。
